臺灣嘉義地方法院民事裁定　　　　　　100年度消債抗字第7號
抗　告　人
即　債權人　遠東國際商業銀行股份有限公司
法定代理人　洪信德
訴訟代理人　楊勝浩
抗　告　人
即　債權人　京城商業銀行股份有限公司
法定代理人　戴誠志
相　對　人
即　債務人　劉素貞
上列抗告人與相對人間因消費者債務清理事件聲請免責，對於中
華民國100年4月15日本院100年度消債聲字第6號裁定提起抗告，
本院裁定如下：
    主  文
抗告駁回。
抗告程序費用新臺幣壹仟元由抗告人負擔。
    理  由
一、抗告意旨略以：債務人債務發生之原因依鈞院98年度司執消
    債更字第68號消費者債務清理事件債權表所示，除房貸外尚
    有信用卡消費款及信用貸款，債務人明知其對大量消費或借
    款並無清償能力，本應量入為出節約消費，避免不必要之支
    出以降低負債，竟向多家銀行借款及刷卡消費，從事超過其
    能力範圍之消費行為，致生開始清算之原因，有消費者債務
    清理條例第134條第4款不免責之事由，且債權人於此清算程
    序中並未獲得分配，故若法院准許債務人免責，對所有債權
    人至為不公。又依消費者債務清理條例第134條立法說明，
    略以「消費者依清算程序清理債務時，債權人已因之蒙受相
    當損失，其程序之進行應秉持公正與誠信，如債務人對於清
    算之原因有可歸責性，致害及債權人之權益，或影響清算程
    序之進行，自不宜予以免責」。可知消費者債務清理條例所
    定之清算制度，其立法目的係在使債權人能獲得公平及最低
    額度之受償，並避免債務人因債務纏身，而無法重建經濟生
    活。並非藉由清算程序使債務人無條件全然免除債務，或將
    恣意消費所造成之債務，轉嫁予債權人負擔。因此，債務人
    必須有最低程度之清償能力，或無不免責之事由存在，法院
    始得裁定予以免責。準此，在債權人未獲分配受償情形下准
    予債務人免責，對全體債權人實為不公，抗告人實難甘服，
    爰請求廢棄原裁定等語。
二、按法院為終止或終結清算程序之裁定確定後，除別有規定外
    ，應以裁定免除債務人之債務。又法院裁定開始清算程序後
    ，債務人有薪資、執行業務所得或其他固定收入，而普通債
    權人之分配總額低於債務人聲請清算前2 年間，可處分所得
    扣除自己及依法應受其扶養者所必要生活費用之數額者，法
    院應為不免責之裁定，但債務人證明經普通債權人全體同意
    者，不在此限。而債務人有下列各款情形之一者，法院應為
    不免責之裁定，但債務人證明經普通債權人全體同意者，不
    在此限：(一)於七年內曾依破產法或本條例規定受免責；(二)隱
    匿、毀損應屬清算財團之財產，或為其他不利於債權人之處
    分；(三)捏造債務或承認不真實之債務；(四)因浪費、賭博或其
    他投機行為，致財產顯然減少或負擔過重之債務，而生開始
    清算之原因；(五)於清算聲請前一年內，已有清算之原因，而
    隱瞞其事實，使他人與之為交易致生損害；(六)明知已有清算
    原因之事實，非基於本人之義務，而以特別利於債權人中之
    一人或數人為目的，提供擔保或消滅債務；(七)隱匿、毀棄、
    偽造或變造帳簿或其他會計文件之全部或一部，致其財產之
    狀況不真確；(八)故意於財產及收入狀況說明書為不實之記載
    ，或有其他故意違反本條例所定義務之行為。消費者債務清
    理條例第132 條、第133 條及第134 條分別定有明文。依此
    規定，消費者依清算程序清理債務，於程序終止或終結後，
    為使其在經濟上得以復甦，以保障其生存權，除消費者債務
    清理條例另如第133 條、第134 條等不予免責之規定外，就
    債務人未清償之債務原則上係採免責主義，明定法院為終止
    或終結清算程序之裁定確定後，應以裁定免除其債務（消費
    者債務清理條例第132 條立法理由參照）。又消費者債務清
    理條例所規定之清算制度，實質上即為破產法上破產之特別
    程序（消費者債務清理條例第13條及其立法理由參照），其
    目的在於使債權人獲得公平之受償，避免債務人遭受多數債
    權人個別對其強制執行，而無法重建經濟，以使債務人得有
    更生之機會，防止社會經濟發生混亂。是清算制度固非在使
    債務人恣意消費所造成之債務，轉嫁予債權人負擔，惟若債
    務人無最低清償能力或無不免責之事由存在，法院自得為免
    責之裁定。換言之，消費者債務清理條例之制定，在使負債
    務之消費者得依該條例所定程序清理其債務，以調整其與債
    權人及其他利害關係人之權利義務關係，保障債權人之公平
    受償，以謀求消費者經濟生活之更生及社會經濟之健全發展
    ，故除有上揭同條例第133 條、第134 條所定之情形外，法
    院得斟酌裁量認可免除債務人債務。經查：
    (1)本件債務人依消費者債務清理條例規定聲請更生事件，於
      民國98年8 月11日經本院以98年度消債更字第45號裁定開
      始更生，因債務人無法提出可行之更生方案，而於99年10
      月13日經本院以99年度消債清字第26號裁定開始清算程序
      後，復因清算財團之財產不敷清償第108 條所定費用及債
      務，依同條例第129 條第1 項規定，於100 年1 月28日經
      本院99年度司執消債清字第8 號裁定終止清算程序確定在
      案，有本院98年度消債更字第45號、99年度消債清字第26
      號及99年度司執消債清字第8 號卷證可稽。
    (2)債務人目前從事文創工作，自聲請清算時起回溯2 年期間
      則無固定之工作，以經營流動攤販出售陶藝品為生，工作
      時有時無，並不穩定，債務人目前名下財產僅有存款彰化
      銀行北嘉義分行新台幣（下同）96元、台灣中小企銀嘉義
      分行448 元、台灣土地銀行嘉興分行420 元、合作金庫朴
      子分行2,269 元、台新銀行嘉義分行326 元、永豐銀行嘉
      義分行555 元、安泰銀行嘉義分行323 元及嘉義北社郵局
      177 元，總計金額為4,614 元，及已無太多殘值之自小客
      貨車及重型機車，並無其他財產等情，業據債務人於清算
      程序中陳明在案，並有財政部臺灣省南區國稅局財產歸屬
      資料清單可佐，足認債務人非有薪資、執行業務所得或其
      他固定收入之人。是本件普通債權人雖未受任何分配，仍
      與消費者債務清理條例第133 條前段規定應為不免責之裁
      定之要件不合，自不得依該規定為不免責之裁定。
    (3)抗告人雖抗告債務人除房貸外尚有信用卡消費款及信用貸
      款，債務人明知其對大量消費或借款並無清償能力，本應
      量入為出節約消費，避免不必要之支出以降低負債，竟向
      多家銀行借款及刷卡消費，從事超過其能力範圍之消費行
      為，致生開始清算之原因云云。查債務人自96年起即密集
      在福懋大嘉加油站、台亞嘉安站、台灣優力等處刷卡消費
      ，每次消費金額約1,000 元上下不等，每月約有數千元之
      加油刷卡消費，及於全國電子消費1 筆13,900元，於全買
      分別消費363 元、295 元、900 元、1259元，於家樂福分
      別消費399 元、2123元等（有遠東銀行100 年3 月18日檢
      附債務人消費明細表可參）。惟債務人係經營流動攤販並
      以販賣陶藝品為生，其為設攤或教學之必要，自有使用交
      通工具之需要，則其為求謀生及賺取利潤，在前揭時期每
      月支出之加油費，顯係為追求營利或提高收入而支出，並
      非異常或不合理之娛樂花費，自不能據此指債務人支出之
      加油費用屬於奢侈浪費之行為。債務人除加油費之支出外
      ，其餘消費金額並非龐大，偶為日常生活消費支出尚屬合
      理。另債務人係以流動攤販方式販賣陶藝品，偶爾從事創
      作教學工作，收入並不固定等情，業據債務人於前揭更生
      、清算程序中陳明在案，參以債務人尚有2 名未成年子女
      待扶養，而其配偶陳祖賜亦共同從事創作販賣工作，收入
      同非穩定，有陳祖賜97年度綜合所得稅各類所得資料清單
      可稽，則債務人一方面為求開發創新產品而投資成本，一
      方面為支應日常所需而舉債度日，終導致以債養債，必須
      向法院聲請更生（後轉為清算），此顯係經濟狀況不佳而
      惡性循環所致，亦非屬奢侈浪費之行為。且觀之債務人預
      借現金之數額並非龐大，最大一筆借款僅約130,000 元，
      累計之現金卡借款亦不過30萬餘元，次數及金額均非異常
      不合理。是抗告人僅憑上開消費內容及預借現金等事實，
      逕認債務人存有浪費、賭博或投機行為，殊嫌速斷，尚難
      採信。
三、綜上所述，原審認債務人並無投機、奢侈或浪費之行為，亦
    查無其他消費者債務清理條例第 133 條前段或第 134 條各
    款所定之情事，而裁定債務人應予免責，並無違誤。抗告意
    旨仍執陳詞指摘原裁定不當，求予廢棄，為無理由，應予駁
    回。
四、據上論結，本件抗告為無理由，爰依消費者債務清理條例第
    15條，民事訴訟法第495條之1第1項、第449條第1項、第95
    條、第78條，裁定如主文。
中    華    民    國   100    年    5     月    25    日
                  民事第二庭審判長法  官   曾文欣
                                  法  官   黃仁勇
                                  法  官   陳思睿
以上正本係照原本作成。
本裁定不得再抗告。
中    華    民    國   100    年    5     月    25    日
                                  書記官   柯于婷